---
title: "series_temporales_2.pdf"
author:
- ALBACETE CABALLERO, LUIS
- SEBASTIA GARCIA, SERGIO
- SELMA GRACIA, PABLO
date: "`r Sys.Date()`"
output:
  pdf_document: default
  html_document: default
---

```{r setup, include=FALSE}
knitr::opts_chunk$set(echo = TRUE)
rm(list=ls())

# Carga de datos y librerias
library(lubridate)
library(dplyr)
library(tidyr)
library(lomb)
library(ggplot2)
library(forecast)
tg <- read.table("./data/TG_STAID000455.txt",
                 header = TRUE, sep = ",", skip = 20)
```

# Ejercicio 1

Realizar gráficos que describan la serie original. Comprobar mediante algún método gráfico si existe estacionalidad anual.

```{r ej1}
### SERIE ORIGINAL
df_tg <- tg %>%
  # Retirar valores faltantes
  filter(Q_TG != 9) %>%
  mutate(DATE = ymd(DATE),
         TG = TG / 10,
         YEAR = format(DATE, "%Y"),
         MONTH = format(DATE, "%m"),
         DAY_N = as.numeric(format(DATE, "%d"))) %>%
  select(-STAID)

plot(df_tg$DATE, df_tg$TG,
     type = "l",
     xlab = "Fecha",
     ylab = "Temp. media (Celsius)",
     main = "Temperatura estación TENERIFE/LOS RODEOS, SPAIN")

df_tg_13_23 <- df_tg %>%
  filter(YEAR %in% 2013:2023)

plot(df_tg_13_23$DATE, df_tg_13_23$TG,
     type = "l",
     xlab = "Fecha",
     ylab = "Temp. media (Celsius)",
     main = "Temperatura estación TENERIFE/LOS RODEOS, SPAIN (2013 a 2023)",
     col = "lightblue")

### Mostramos estacionalidad anual
ggplot(df_tg, aes(x = MONTH, y = TG)) +
  geom_boxplot(fill = "lightblue", color = "black") +
  labs(title = "Boxplot Mensual de TG", x = "Mes", y = "Temperatura (TG)")
```

# Ejercicio 2

¿Parece que hay tendencia? Estimar la tendencia utilizando un modelo lineal y un filtro de media móvil (teniendo cuidado con los valores NA).

```{r ej2, warning=TRUE}
df_tg$DATE_N <- as.numeric(df_tg$DATE)
modelo_lineal <- lm(TG ~ DATE_N, data = df_tg) 

### MEDIAS MOVILES
ma_tg <- forecast::ma(df_tg$TG, 365)

ggplot(df_tg, aes(x = DATE, y = ma_tg)) +
  geom_line() +
  ggtitle("Gráfica Medias Movibles y modelo lineal") +
  xlab("Fecha") +
  ylab("Medias Movibles (k=365)") +
  stat_smooth(method = "lm", aes(color = "blue")) +
  geom_line(aes(y = predict(modelo_lineal), color = "red"), size = 1) +
  scale_color_identity(name = "Model fit",
                       breaks = c("red", "blue"),
                       labels = c("RLS", "MA"),
                       guide = "legend")
```

Apreciamos que mediante ambos, un modelo lineal y el uso de las medias móviles, la tendencia de la temperatura es positiva con el paso del tiempo.

# Ejercicio 3

Analizar la varianza: ¿parece ser constante?

```{r ej3}
df_tg_est_varianza <- df_tg %>%
  mutate(YEAR = as.numeric(YEAR)) %>%
  group_by(YEAR) %>%
  summarise(var_TG = sd(TG)**2)

ggplot(df_tg_est_varianza, aes(x = YEAR)) +
  geom_line(aes(y = var_TG), color = "purple", size = 1) +
  labs(title = "Serie Temporal de TG con Varianza", x = "Fecha", y = "Temperatura (TG)")
```
Como podemos comprobar la varianza no es constante con el paso de los años. Basándonos en la heterocedasticidad podemos concluir que la serie es "no estacionaria".

# Ejercicio 4

Antes de continuar con el análisis, transformar la serie temporal en una serie regular con una frecuencia fija (el problema es que distintos años tienen diferentes números de días). Para ello, agregamos la serie temporal en 36 puntos por año, promediando los días de cada mes en
tres periodos de aproximadamente 10 días. Es decir, para cada mes se promedian (con la media) las observaciones en tres periodos: desde el 1 hasta el 10, desde el 11 hasta el 20, y desde el 21 hasta el final del mes (este último periodo puede tener una longitud variable). Las funciones "summarise" en combinación con "group by" del paquete dplyr pueden ser útiles para esta operación.

```{r ej4}
df_tg_frec_fija <- df_tg %>%
  mutate(PERIOD = case_when(DAY_N <= 10 ~ "1", 
                            DAY_N <= 20 ~ "2",
                            TRUE ~ "3")) %>%
  group_by(YEAR, MONTH, PERIOD) %>%
  summarise(mean_p_TG = mean(TG), .groups="keep")
```

# Ejercicio 5

Descomponer la serie en tendencia, estacionalidad y residuos. Estudiar los residuos y la tendencia.

```{r ej5}
tg_ts <- ts(df_tg_frec_fija$mean_p_TG, frequency = 36)
stl_tg <- stl(tg_ts, "periodic")

df_tg_frec_fija <- transform(df_tg_frec_fija,
                             x_axis = paste(YEAR, "/", MONTH, "/P", PERIOD, sep = ""))
df_tg_frec_fija$x_axis <- factor(df_tg_frec_fija$x_axis,
                                 levels = unique(df_tg_frec_fija$x_axis))

ggplot(df_tg_frec_fija, aes(x = c(1:2960))) +
  geom_line(aes(y = stl_tg$time.series[, 1]),
            color ="blue") +
  labs(title = "Estacionalidad de la serie temporal",
       x = "Fecha",
       y = "Estacionalidad") +
  scale_x_continuous(breaks = c(1:2960),
                     labels = df_tg_frec_fija$x_axis,
                     guide = guide_axis(check.overlap = TRUE)) +
  theme(axis.text.x = element_text(angle=90))

ggplot(df_tg_frec_fija, aes(x = c(1:2960))) +
  geom_line(aes(y = stl_tg$time.series[, 2]),
            color ="red") +
  labs(title = "Tendencia de la serie temporal",
       x = "Fecha",
       y = "Tendencia") +
  scale_x_continuous(breaks = c(1:2960),
                     labels = df_tg_frec_fija$x_axis,
                     guide = guide_axis(check.overlap = TRUE)) +
  theme(axis.text.x = element_text(angle=90))

ggplot(df_tg_frec_fija, aes(x = c(1:2960))) +
  geom_line(aes(y = stl_tg$time.series[, 3]),
            color ="purple") +
  labs(title = "Residuos de la serie temporal",
       x = "Fecha",
       y = "Residuos") +
  scale_x_continuous(breaks = c(1:2960),
                     labels = df_tg_frec_fija$x_axis,
                     guide = guide_axis(check.overlap = TRUE)) +
  theme(axis.text.x = element_text(angle=90))
```

# Ejercicio 6

¿Hay evidencia del cambio climático en estas observaciones? Es decir, ¿parece haber un calentamiento a lo largo del tiempo? Responder analizando la información obtenida hasta ahora y, eventualmente, utilizando otros métodos.

## Utilizando información previa
Gracias a separar de la señal de temperaturas la tendencia es positiva. Implicando un aumento constante de la temperatura año tras año. Por ende, podemos respaldar mediante la gráfica de la tendencia la evidencia del cambio climático.

A su vez, analizando el modelo lineal calculado previamente, podemos ver que este no es constante si no que tiende a crecer. Es decir, aumenta la temperatura con el paso del tiempo. Puedo corroborar otra vez, a favor del cambio climático.

```{r ej6}
# H0: La temperatura media NO ha aumentado
# H1: La temperatura media SÍ ha aumentado

# T. Student
temperaturas_1950 <- df_tg_frec_fija[df_tg_frec_fija$YEAR==1950,]$mean_p_TG
temperaturas_2023 <- df_tg_frec_fija[df_tg_frec_fija$YEAR==2023,]$mean_p_TG
media_23_50 <- temperaturas_2023 - temperaturas_1950

t.test(media_23_50, rep(0, length(media_23_50)),
       alternative = "greater",
       paired = F,
       var.equal = F)

# Teniendo un p_value inferior a 0.01, no hay suficiente evidencia estadística
# para considerar H0. Entonces consideramos H1, es decir, la temperatura media
# ha aumentado. Otra vez, confirmando el cambio climático.
```

# Ejercicio 7

Considerando la información hasta el año 2010, construir un modelo predictivo para la temperatura en la década 2010-2020. Contrastar la predicción obtenida con los datos observados. Comparar distintos modelos predictivos y evaluarlos en cuanto a su capacidad para predecir la temperatura de la década 2010-2020.

```{r ej7}
# Filtrar hasta 2010
df_tg_antes_2010 <- df_tg %>%
  filter(YEAR < 2010)

# Crear frec_fija
df_tg_a_2010_ff <- df_tg_antes_2010 %>%
  mutate(PERIOD = case_when(DAY_N <= 10 ~ "1", 
                            DAY_N <= 20 ~ "2",
                            TRUE ~ "3")) %>%
  group_by(YEAR, MONTH, PERIOD) %>%
  summarise(mean_p_TG = mean(TG), .groups="keep") %>%
  mutate(t = as.numeric(YEAR) + (as.numeric(MONTH)-1)/12 + (as.numeric(PERIOD)-1)/36)

# MODELO: RLS
regre <- lm(mean_p_TG ~ t, data=df_tg_a_2010_ff)
anyos_predic <- data.frame(list(t=seq(2010, 2020, length.out=360)))
predict_10_20_regre <-
  predict(regre,
          newdata = anyos_predic,
          interval="prediction")

plot(df_tg_a_2010_ff$t, df_tg_a_2010_ff$mean_p_TG, type="l",
     xlim=c(1940, 2020), xlab="Fecha", ylab="TG", main="RLS")
lines(anyos_predic$t, predict_10_20_regre[,2], col="purple")
lines(anyos_predic$t, predict_10_20_regre[,3], col="purple")
lines(anyos_predic$t, predict_10_20_regre[,1], col="red")

# TIME SERIES
ts_df <- df_tg_a_2010_ff[,"mean_p_TG"]
time_s <- ts(ts_df, start=1941, frequency=36)

# MODEL: HoltWinters
hw <- HoltWinters(time_s)
plot(forecast(hw, h=36*10),
     main="HoltWinters", xlab="Fecha", ylab="TG")

# MODELO: ARIMA
par(mfrow=c(1, 2))
ari_0 <- Arima(time_s, order=c(1, 0, 1))
plot(forecast(ari_0, h=36*10), main="ARIMA BÁSICO", xlab="Fecha", ylab="TG")

ari_1 <- Arima(time_s, order=c(1, 0, 1), seasonal=c(1, 1, 1))
plot(forecast(ari_1, h=36*10), main="ARIMA BÁSICO + SEASON \nARGUMENTS",
     xlab="Fecha", ylab="TG")
par(mfrow=c(1, 1))

# auto.arima --> (2, 0, 3)(2, 1, 0)[36]
# Gracias a utilizar auto.arima obtenemos los mejores parámetros para
# utilizar Arima.
ari <- Arima(time_s, order=c(2, 0, 3),
             seasonal=list(order=c(2, 1, 0)))
plot(forecast(ari, h=36*10), xlab="Fecha", ylab="TG", main="ARIMA ÓPTIMO")

# Comparación de resultados
accuracy(ari_0)
accuracy(ari_1)
accuracy(ari)
```

# Ejercicio 8

Proporcionar una estimación de la temperatura hasta el año 2030. En particular, proporcionar una estimación de la temperatura para todos los meses del año 2030. Utilizar el mejor modelo obtenido en el punto anterior. Intentar también proporcionar una estimación de la confianza o incertidumbre de las predicciones.

```{r ej8}
total_data <- df_tg_frec_fija[,"mean_p_TG"]
time_td <- ts(total_data, start=c(1941, 8, 1), frequency=36)

best_ari <- Arima(time_td, order=c(2, 0, 3),
                  seasonal=list(order=c(2, 1, 0)))
fore_ej8 <- forecast(best_ari, h = 273) # 2030 incluido

plot(fore_ej8, xlim = c(2020, 2030), ylim=c(7, 30),
     main = "Predicción hasta 2030")

# Intervalos de confianza calculados por forecast
head(tail(fore_ej8$lower, 36), 5)
head(tail(fore_ej8$upper, 36), 5)
```